【裁判字號】    97,毒抗,536
【裁判日期】    971128
【裁判案由】    毒品危害防制條例
【裁判全文】
臺灣高等法院刑事裁定                 97年度毒抗字第536號
抗  告  人  臺灣臺北地方法院檢察署檢察官
被      告  甲○○
上列抗告人因被告違反毒品危害防制條例案件，不服臺灣臺北地
方法院中華民國97年10月15日97年度毒聲字第856號裁定（聲請
案號：臺灣臺北地方法院檢察署97年度聲觀字第592號、97年度
毒偵字第2072號），提起抗告，本院裁定如下：
    主  文
抗告駁回。
    理  由
一、檢察官聲請意旨略以：被告甲○○前曾於民國80年、83年間
    因違反肅清煙毒條例案件，經原審法院分別判處有期徒刑4
    年、3年2月確定，二案接續執行至91年1月23日縮刑期滿執
    行完畢，又於88年間因施用毒品，經該法院以88年度毒聲字
    第504號刑事裁定送觀察、勒戒後，認有繼續施用毒品之傾
    向，再以88年度毒聲字第924號裁定令入戒治處所施以強制
    戒治，嗣於89年3月24日交付保護管束期滿，經臺灣臺北地
    方法院檢察署（下稱臺北地檢署）檢察官以89年度戒毒偵字
    第196號為不起訴處分確定。詎被告復在5年後，於97年6月5
    日施用第一級毒品海洛因，迄同年月7日為警查獲。被告於
    強制戒治執行完畢釋放後5年後再犯毒品危害防制條例第10
    條之罪，爰依毒品危害防制條例第20條第3項前段及觀察勒
    戒處分執行條例第3條第1項規定，聲請裁定將被告送勒戒處
    所觀察、勒戒等語。
二、原裁定意旨略以：被告於88年間因施用毒品，經原審法院於
    88年2月25日以88年度毒聲字第504號裁定送觀察、勒戒後，
    認有繼續施用毒品之傾向，經該院於88年4月15日以88年度
    毒聲字第924號裁定令入戒治處所施以強制戒治，嗣於88年
    10月18日以88年度毒聲字第2605號裁定停止戒治，所餘戒治
    期間並付保護管束，保護管束期間至89年3月24日期滿，強
    制戒治視為執行完畢，並經臺北地檢署檢察官於89年7月7日
    以89年度戒毒偵字第196號為不起訴處分確定；被告另於92
    年間因施用毒品，經同法院於92年7月28日以92年度毒聲字
    第1368號裁定令入戒治處所施以強制戒治，嗣於93年1月9日
    因法律修正出監，該次強制戒治並未執行完畢，臺北地檢署
    檢察官並就施用毒品部分提起公訴，該院於92年11月24日以
    92年度訴字第1319號判決判處有期徒刑10月確定，於93年11
    月8日縮刑期滿執行完畢；被告復於94年間因施用毒品，經
    該院於95年7月12日以95年度訴字第712號判決判處有期徒刑
    10月確定，嗣經減刑，而於96年7月16日縮刑期滿執行完畢
    。被告本件施用毒品犯行非屬「初犯」及「5年後再犯」之
    情形，依上開說明，自應由檢察官依法追訴。基此，檢察官
    聲請將被告送勒戒處所觀察、勒戒，與法尚有未符而予駁回
    。
三、檢察官抗告意旨略以：
  (一)毒品危害防制條例第20條第3項及同條例第23條第2項所謂之
    「觀察、勒戒或強制戒治執行完畢釋放」，參酌其修正理由
    ，應係指行為人是否業已完成法律所規定足以戒斷毒癮所實
    施之觀察、勒戒或強制戒治療程而斷。若經觀察、勒戒後，
    認無繼續施用毒品傾向，經不起訴處分並為釋放，應認療程
    結束，可謂執行完畢釋放；若經認有繼續施用毒品傾向，則
    須執行強制戒治6月以上1年以內至無繼續強制戒治之必要釋
    放為止，始得謂執行完畢釋放。至92年7月9日修正之毒品危
    害防制條例，自93年1月9日起生效施行，對於再犯情況僅須
    進行刑事訴追，不再實施觀察勒戒或強制戒治，部分人犯雖
    因此依法律修正而免除觀察、勒戒或強制戒治而經釋放出所
    ，然查，若應受戒治人就該戒執二案件（即毒品危害防制條
    例修正前5年內施用毒品，經檢察官聲請准予強制戒治之案
    件）雖經法院裁定准予強制戒治，然應受戒治人經檢察官傳
    拘未到，依法通緝時，迄92年7月9日修正之毒品危害防制條
    例自93年1月9日施行日仍未到案，既未執行，如何可認其已
    強制戒治執行完畢釋放？又若應受戒治人雖到案執行強制戒
    治，因其戒毒療程係因法律另有規定而中斷，並非完成法律
    所預設足以戒斷毒癮之治療程序而釋放，故此次之釋放自與
    同條例所稱之「觀察、勒戒或強制戒治執行完畢釋放」不符
    ，不得將該次視為「執行完畢釋放」而列入計算行為人5年
    內是否再犯之依據（本院暨所屬法院94年法律座談會刑事類
    提案第10號、最高法院95年台非字第310號判決參照）。
  (二)被告前因施用毒品，經送勒戒處所觀察、勒戒及強制戒治，
    業如前述，其雖於92年9月16日開始執行另案強制戒治，嗣
    因法律修正而免除觀察、勒戒或強制戒治而經釋放出所，然
    其戒毒療程係因法律另有規定而中斷，並非完成法律所預設
    足以戒斷毒癮之治療程序而釋放，故此次之釋放核與同條例
    所稱之「觀察、勒戒或強制戒治執行完畢釋放」不符，不得
    將該次視為「執行完畢釋放」而列入計算行為人5年內是否
    再犯之依據，故本案最近一次「觀察、勒戒或強制戒治執行
    完畢釋放」之時間應為89年3月24日，而非93年1月8日，故
    被告於97年6月5日之施用毒品犯行，與最後一次觀察、勒戒
    執行完畢釋放之時間相距已逾5年，其於強制戒治執行完畢
    釋放5年後再犯毒品危害防制條例第10條之罪，爰依同條例
    第20條第3項前段及觀察勒戒處分執行條例第3條第1項規定
    ，聲請裁定將被告送勒戒處所觀察、勒戒，應屬合法正當等
    語。
四、經查：
  (一)施用第1、2級毒品為犯罪行為，依毒品危害防制條例第10條
    規定，本應科以刑罰，惟基於刑事政策，對合於一定條件之
    施用者，則依同條例第20條、第23條之規定，施以觀察、勒
    戒及強制戒治之保安處分。毒品危害防制條例於92年7月9日
    修正公布，自93年1月9日施行，其中第20條、第23條將施用
    毒品之刑事處遇程序，區分為「初犯」及「5年內再犯」、
    「5年後再犯」。依其立法理由之說明：「初犯」，經觀察
    、勒戒或強制戒治後，應為不起訴處分或不付審理之裁定；
    經觀察、勒戒或強制戒治執行完畢釋放後，「5年內再犯」
    者，因其再犯率甚高，原實施之觀察、勒戒及強制戒治既已
    無法收其實效，爰依法追訴或裁定交付審理。至於經觀察、
    勒戒或強制戒治執行完畢釋放後，「5年後再犯」者，前所
    實施之觀察、勒戒或強制戒治已足以遮斷其施用毒品之毒癮
    ，為期自新及協助其斷除毒癮，仍適用「初犯」規定，先經
    觀察、勒戒或強制戒治之程序。從而依修正後之規定，僅限
    於「初犯」及「5年後再犯」二種情形，始應先經觀察、勒
    戒或強制戒治程序。倘被告於5年內已再犯，經依法追訴處
    罰，縱其第3次（或第3次以上）再度施用毒品之時間，在初
    犯經觀察、勒戒或強制戒治執行完畢釋放5年以後，已不合
    於「5年後再犯」之規定，且因已於「5年內再犯」，顯見其
    再犯率甚高，原實施觀察、勒戒或強制戒治，已無法收其實
    效，即應依該條例第10條處罰（最高法院95年度第7次刑事
    庭會議、97年度第5次刑事庭會議決議參照）。
  (二)本件被告前因施用毒品，於88年4月15日經原審法院以88年
    度毒聲字第924號裁定令入戒治處所施以強制戒治，嗣於88
    年10月18日以88年度毒聲字第2605號裁定停止戒治，所餘戒
    治期間並付保護管束，保護管束期間至89年3月24日期滿，
    強制戒治視為執行完畢；被告復於92、94年間均再度施用毒
    品，詳如前述。因此，被告於第一次被查獲經強制戒治後，
    5年內已於92年間犯毒品危害防制條例第10條之施用毒品罪
    ，其本次犯行非屬「初犯」、或「5年後再犯」二種情形，
    參諸前揭最高法院決議之意旨，前對被告所實施觀察勒戒或
    強制戒治，既無法收其實效，顯已無5年戒斷期之存在，自
    無需再經觀察、勒戒及強制戒治之必要，應逕行追訴處罰。
    從而，原審駁回本件聲請，核無不合。檢察官抗告意旨之主
    張，為無理由，應予駁回。
五、據上論斷，應依刑事訴訟法第412條，裁定如主文。
中    華    民    國    97    年    11    月    28    日
                  刑事第十三庭  審判長法  官 曾德水
                                      法  官 陳恆寬
                                      法  官 趙文卿
以上正本證明與原本無異。
不得再抗告。
                                      書記官 葉金發
中    華    民    國    97    年    12    月    1     日


司法院資訊處製作；財團法人民間司法改革基金會備份。
